臺灣高等法院臺南分院民事判決　九十三年度上易字第二一號　Ｊ
　　　上　訴　人　丙　○　○
　　　訴訟代理人　王　錦　川　律師
　　　上　訴　人　六合鋁業股份有限公司
　　　法定代理人　乙　○　○
　　　上　訴　人　甲　○　○
　　　訴訟代理人　江　信　賢　律師
　　　　　　　　　許　雅　芬　律師
右當事人間請求土地所有權移轉登記事件，兩造對於中華民國九十二年九月八日臺灣
臺南地方法院第一審判決（九十一年度訴字第二○四二號）各自提起上訴，本院於九
十三年十月十二日言詞辯論終結，判決如左：
    主      文
上訴人丙○○就先位聲明之上訴及追加之訴均駁回。
原判決主文第一項關於命上訴人甲○○應將坐落臺南縣關廟鄉○○○段一○○五之一
號土地如附圖所示Ａ部分面積一百七十三平方公尺，及被上訴人六合鋁業股份有限公
司應將同地段一○○五號土地如附圖所示Ｂ部分面積四十六平方公尺，設定登記通行
地役權予上訴人丙○○部分廢棄。
右廢棄部分，上訴人丙○○在第一審之訴駁回。
原判決第二項關於駁回上訴人丙○○後開請求部分、第三項關於訴訟費用負擔部分之
裁判均廢棄。
上訴人六合鋁業股份有限公司應將坐落臺南縣關廟鄉○○○段一○○五之一號土地如
附圖所示Ａ部分，面積一百七十三平方公尺土地上其設置之電動鐵門拆除，上訴人六
合鋁業股份有限公司、上訴人甲○○應容認上訴人丙○○通行，不得妨礙。上訴人六
合鋁業股份有限公司就其所有坐落同地段一○○五號土地如附圖所示Ｂ部分面積四十
六平方公尺，應容忍上訴人丙○○通行，不得妨礙。
上訴人丙○○其餘備位聲明之上訴及追加之訴部分均駁回。
上訴人六合鋁業股份有限公司、上訴人甲○○其餘備位聲明之上訴駁回。
第一、二審訴訟費用，由上訴人六合鋁業股份有限公司、甲○○連帶負擔四分之一，
餘由上訴人丙○○負擔。
    事      實
甲、上訴人丙○○方面：
一、聲明：求為判決：
    (一)原判決上訴人敗訴部分廢棄。
    (二)本位聲明：
      (1)被上訴人甲○○應依非都市土地使用管制規則及耕地分割執行要點，協助將
　　　　其所有坐落台南縣關廟鄉○○○段一○○五之一地號（以下稱系爭一００五
　　　　之一號土地）地目旱面積一二一○平方公尺變更為道路用地後，將土地內如
　　　　台南縣歸仁地政事務所九十三年六月四日複丈成果圖（以下稱複丈圖）所示
　　　　Ｂ部分面積二○四平方公尺分割後，將該部分所有權移轉登記給被上訴人六
　　　　合鋁業股份有限公司（以下稱六合公司）後，由被上訴人六合公司拆除電動
　　　　鐵門及地上軌道後，將土地所有權移轉登記給上訴人。
      (2)被上訴人六合公司應將就其所有坐落同上地段一○○五地號（以下稱系爭一
　　　　００五號土地）地目建地，如複丈圖所示Ａ部分面積一○八平方公尺分割後
　　　　，塗銷抵押權登記後將所有權移轉登記給上訴人。
    (三)備位聲明：被上訴人甲○○、六合公司應將系爭一○○五之一地號土地，如複
　　　丈圖所示Ｂ部分面積二○四平方公尺拆除電動鐵門及地上軌道，及被上訴人六
　　　合公司應將系爭一○○五號土地如複丈圖所示Ａ部分面積一○八平方公尺塗銷
　　　抵押權登記後，設定通行地役權給上訴人，無條件供上訴人通行。
    (四)駁回對造之上訴。
二、陳述：除與原判決記載相同者，茲引用之外，補稱：
　(一)本位聲明請求對造上訴人分割一部分土地，仍是所有人自己分割。上訴人基於八
    十二年五月三十一日之合約書，以對造上訴人六合公司與甲○○間之信託關係，
    代位終止二人間就系爭一００五之一號土地間之信託關係，並代位請求分割及移
    轉登記所有權登記，應符合農業發展條例第十六條但書第六款之規定。此部分已
    經行政院農業委員會以本案「涉及耕地分割實務執行問題」移送內政部轉台南縣
    政府，由該府九十三年八月三十日府地測字第○九三○一四三三六○號函給鈞院
　　之說明即明。對造應依上述法令協助辦理分割、登記。原判決此部分理由乃解釋
　　適用法令錯誤所致。至於先變更使用地編定，依據非都市土地使用規則規定申請
　　即可，對造仍應遵照辦理。如果變更使用地編定規則有不允，可循行政救濟程序
　　，不能認為法所不許。系爭一○○五號係建地，依法本可分割。契約本意並無「
　　現因．．．」狀況。原判決誤認兩筆地號土地等同處理，依約並不需兩筆土地一
　　併辦理。
　(二)系爭一○○五之一農地，大部分由六合公司蓋廠房，另筆農地一○○三號亦同以
　　甲○○名義登記，由六合公司蓋污泥廠房。此係因當時土地法限制農地須自耕農
　　始可取得，故六合公司乃借甲○○名義登記，二人間係依民法第八十七條第二項
　　規定，類似信託關係或如原判決認定「借名登記」之人頭，其性質上類同委任契
　　約之信任關係。二人間之約定，違反土地法第三十條之強制規定而無效。對造上
　　訴人甲○○不能主張土地法第四十三條之絕對效力，即不能認係真正權利人，甲
　　○○已概括授權六合公司，兩造簽定之合約書，雖係由六合公司為之，對甲○○
　　仍有效力。
  (三)上訴人尚有同地段七五地號必須通行系爭土地。此筆土地伊雖僅係共有人，但已
　　有分管約定，伊分管部分係與其他十多筆土地相接鄰部分，仍須依賴系爭二筆土
　　地通行。對造上訴人所提出之八十九年十一月一日兩造間之土地租約內，其中九
　　九八及九九八之一地號，上訴人所有舊水井及房屋，並不在出租範圍內。且租約
　　約定儲水池用地無儲水部分可由上訴人填土使用，另同段七八之一地號亦不在租
　　約內，故上訴人仍有袋地通行權之問題，必須通行系爭二筆土地。
    況且系爭二筆地號，自六十八年間出售與案外人台新工藝股份有限公司（以下稱
    台新公司）時，即約定上訴人永久使用通行，上訴人亦設有柏油路面，七十八年
　　台新公司將二筆土地賣給六合公司時，六合公司亦知悉此項通行之事實，伊已公
　　開和平表現占有使用系爭土地通行二十年以上，已依時效取得通行地役權。
    再者，兩造間之契約既約定無條件供其通行並分割該部分登記予上訴人，亦可認
    定有設定通行地役權之意思。
　(四)對造上訴人六合公司於於八十七年間，就系爭土地一○○五號土地設定最高限額
　　新台幣（下同）九千萬元抵押權給台灣中小企業銀行，依瑕疵擔保責任，被上訴
　　人應先塗銷此抵押權後再分割後，以無抵押權負擔之狀態下，移轉登記給上訴人
　　之義務。
三、證據：援用第一審所提證據，並聲請勘驗現場、測量。
乙、上訴人六合公司、甲○○方面：
一、聲明：求為判決：(一)原判決不利於上訴人之部分廢棄。(二)右廢棄部分，被上訴人
    在第一審之訴駁回。(三)對造之上訴駁回。
二、陳述：除與原判決記載相同者，茲引用之外，補陳：
　(一)依民法七百七十二條之規定，地役權固可因時效而取得，但必須係以行使地役權
    之意思使用他人之土地為要件。對造上訴人主張其自六十八年間，使用、通行系
　　爭土地，係依據其與台新公司間道路通行之合意，顯見其通行系爭土地，係基於
　　契約權利，非以行使地役權意思，於法不得主張時效取得。況地役權須以繼續並
　　表見者為限，上訴人在七十九年間向台新公司承買系爭土地時，未同意被上訴人
　　繼續使用系爭土地，對造上訴人因此向台南縣關廟鄉調解委員會申請調解，要求
　　台新公司出面解決通行權之問題，上訴人始於八十二年五月三十一日與對造上訴
　　人簽訂合約書，同意供其使用通行系爭土地，足徵對造上訴人通行系爭土地並非
　　繼續未曾間斷達二十年以上。再者，依最高法院六十八年台上字第二九九四號判
　　例，土地所有人並無協同時效取得人向地政機關辦理登記義務，縱對造上訴人主
　　張時效取得地役權，伊亦無協同登記之義務，原判決法律見解不當。
　(二)兩造合約書係約定「（系爭土地）．．．同意無條件予乙方（即被上訴人）使用
    通行」，依文義至多僅可認定對造享有民法七百八十七條之「通行權」，乃債權
    契約，兩造並無定設定「通行地役權」之物權合意，尤無約定登記「通行地役權
    」，對造主張，於法無據。
　(三)上訴人甲○○自始未與對造就系爭土地簽訂任何契約，對造主張伊與六合公司間
    就系爭土地有信託關係，未舉証証明，不可採。六合公司與對造間之牽涉伊名義
    下之系爭土地間之契約，伊既非契約當事人，不受契約之拘束。
　(四)六合公司於八十九年十一月間，向對造上訴人承租台南縣關廟鄉○○○段七七之
　　一號等十六筆土地，並約定「本契約書之前雙方所定之契約書一律無效」，則八
　　十二年五月三十一日兩造所訂契約已合意解除。對造依據已解除之契約請求，於
　　法不合。縱認合約尚有效，依台南縣政府之函釋，及都市土地使用管制規則第三
　　十條第一、三項規定，須先擬具興辦事業計畫，報經主管機關核定，並非申請即
　　可變更，依合約書內容，六合公司亦無變更土地為水路使用，甚或辦理土地變更
　　編定之義務，上訴人請求伊協助辦理土地變更為道路用地，顯無所據。又系爭契
　　約既將二筆土地併同處理，而系爭一○○五之一號土地，尚不符合農業發展條例
　　第十六條得分割之要件，則其亦無分割系爭一○○五號土地移轉所有權予對造之
　　義務。
  (五)依兩造之合約，六合公司係無條件同意將土地分割移轉登記對造，性質上為贈與
    契約，依民法第四百十一條規定，伊不負瑕疵擔保責任。上訴人之請求，於法亦
    無理由。
　(六)上訴人六合公司已將對造其餘毗鄰之所有十六筆所謂袋地承租，已管理使用，在
　　兩造之租賃契約屆至前，上訴人無通行系爭一○○五、一○○五之一地號土地之
　　必要，何來主張袋地通行權？又對造主張其所有之七十五號土地，對外有通行系
　　爭二筆土地之必要，但該筆土地，共有人有五十八人，對造係共有人之一，縱令
　　係袋地，依法應由全體共有人一同起訴，始為適格。本件對造一人起訴主張，當
　　事人不適格。況若土地因共有人分管使用之結果，致部分共有人之分管使用區○
　　○○路以至公路，其餘區○○○○路可通行至公路者，尚難謂該共有土地與公路
　　無適宜之聯絡，該共有人自不得以其所分管使用之區○○○路無適宜之聯絡為由
　　，要求通行鄰地。查深坑子段七十五號土地，東北邊有一條約四米寬之道路可供
　　該土地對外與公路聯絡，該土地上之魚塭使用人即係均藉該路對外通行，此亦為
　　上訴人所不爭執，則縱使上訴人所占有使用之水池係因與共有人約定由其分管之
　　區域，且該區域實際上確實無法藉由東北邊之道路出入，亦係上訴人與其共有人
　　間之內部問題，不得要求通行被上訴人所有之系爭土地。
三、證據：援用第一審所提證據外，補提契約書一件為証。
    理      由
一、上訴人丙○○主張坐落臺南縣關廟鄉○○○段第一○○五之一號、第一○○五號
　　土地（以下稱系爭一００五號、一００五之一號）原為其所有，其中部分土地供
　　作其所有同地段第二九一號等十多筆土地對外通行使用，六十八年間，伊將系爭
　　二筆土地出售與訴外人台新公司，因一○○五之一號土地為農地，台新公司乃登
　　記為訴外人李楊來好名義，七十九年間，台新公司又將系爭二筆土地轉賣予上訴
　　人六合公司，系爭一○○五之一號土地，則登記為上訴人甲○○所有，對造上訴
　　人間就系爭一００五之一號土地，有信託關係，八十二年五月間，上訴人六合公
　　司與其簽約（以下稱八十二年五月之契約），六合公司同意將系爭二筆土地，如
　　附圖所示部分無條件供伊通行使用，並同意在法令許可後無條件分割該部分土地
　　登記給上訴人，茲土地法第三十條、農業發展條例第十六條已修訂，農地已可分
　　割，契約所定停止條件已成就，對造上訴人應依約將系爭土地如附圖所示部分分
　　割後，將土地登記與上訴人，又系爭土地，對造上訴人六合公司於契約成立後，
　　設定九千萬元最高限額抵押權與其債權人台灣中小企業銀行，則其移轉登記與上
　　訴人之土地上有權利瑕疵，對造上訴人應塗銷該抵押權登記。又對造上訴人六合
　　公司，為妨礙其通行，竟在系爭一○○五之一號土地，設置電動鐵門、舖設鐵軌
　　水泥造成地面隆起，阻礙其通行，致伊所有之二九一號等十多筆土地，無法對外
　　聯絡；又兩造前開合約有登記地役權之物權合意，況其繼續、表見占有附圖所示
　　土地通行二十年以上，已時效取得地役權，伊自可請求對造上訴人分割並登記通
　　行地役權予伊，爰依契約之法律關係，先位聲明，請求判命對造上訴人甲○○將
　　系爭一○○五之一號土地如附圖所示Ａ部分分割登記予對造上訴人六合公司後，
　　對造上訴人六合公司將設置於土地上之電動鐵門、地面突起之水泥軌道拆除後，
　　將所有權移轉登記予上訴人；對造上訴人六合公司應將系爭一○○五號土地如附
　　圖Ｂ部分分割後，塗銷土地上之抵押權登記，將所有權移轉登記與上訴人；後位
　　聲明，求為判決命對造上訴人六合公司將系爭一○○五之一號如附圖所示Ａ部份
　　土地上之電動鐵門、地面突起之水泥鐵軌拆除後，由對造上訴人甲○○供上訴人
　　通行，並設定通行地役權；對造上訴人六合公司將系爭一○○五號如附圖所示Ｂ
　　部分土地供上訴人通行並設定通行地役權等語。
二、上訴人甲○○則以：伊未與對造上訴人就系爭一００五之一號土地簽訂任何契約
    ，伊與同造上訴人六合公司就系爭土地亦無信託關係存在，伊係六合公司法人股
    東廣翰公司之董事而已，對造依契約對其主張權利，於法無據，上訴人六合公司
    則以：兩造於八十二年五月三十一日所訂契約，已於八十九年十一月間另訂新約
    （以下稱八十九年新約），新約約定系爭舊約失效，對造不得據已合意解除之契
    約主張權利，縱退言之，認系爭契約未合意解除，因系爭農地分割面積未達０．
　　二五公頃，依法不得細分，契約所定之條件尚未成就，對造請求，係法律上給付
　　不能，又依契約雖伊同意對造無條件通行，但此契約乃債權約定，非物權合意，
　　對造不得請求登記地役通行權，又對造既本於契約之約定通行系爭土地，與時效
　　取得通行地役權要件不合，且不符繼續、表現之外部要件，對造無從依時效取得
　　系爭土地之地役權，縱令已符時效取得要件，伊亦無義務協同對造辦理登記，對
　　造毗鄰系爭二筆土地之其他十六筆土地，均已出租上訴人使用，租期尚未屆滿，
　　對造無通行系爭土地之必要，又對造所有七十五號魚池地，對造僅係五十多位共
　　有人之一，況該地原非利用系爭土地對外聯絡，因分管關係致其分管部分無法利
　　用原路通行，不符袋地通行權之要件，且其係共有人之一，單獨起訴請求，當事
　　人不適格等語，資為抗辯。
三、上訴人丙○○主張系爭一○○五號、一○○五之一號土地，原均為其所有，於六
　　十八年間分別出售訴外人台新公司、李楊來好，七十九年間，台新公司、楊來好
　　再出售予上訴人六合公司、甲○○，上訴人丙○○於與上訴人六合公司於八十二
　　年五月三十一日簽訂契約，約定上訴人六合公司將系爭二筆土地無條件給上訴人
　　丙○○通行，並同意法令許可後無條件分割該部分給上訴人丙○○登記，上訴人
　　六合公司於本案繫屬原審期間，在系爭一○○五之一號土地上，以水泥鋪設鐵門
　　軌道並設置自動鐵門之事實，已據其提出契約書一件、土地登記簿謄本二件、相
　　片三張為証（原審卷七至十二頁、一六五、一八六頁），且為上訴人甲○○、六
　　合公司所不爭執，堪信為真實。茲上訴人丙○○主張，契約所訂土地可分割之條
　　件已成就，上訴人六合公司等應依約分割系爭土地後，將土地上設定之抵押權塗
　　銷後，移轉所有權登記給伊，縱令不能分割，系爭契約含有設定通行地役權之合
　　意，且伊二十年以上繼續表現通行系爭土地，已時效取得通行地役權，亦可請求
　　對造上訴人登記，又伊所有之與系爭二筆土地毗鄰之十六筆土地係袋地，亦可通
　　行系爭土地，對造上訴人設置鐵門軌道，妨礙其通行，請求除去，允其通行等語
　　，上訴人六合公司等則否認其主張，並以前開情詞置辯。查上訴人丙○○先位聲
　　明，係本於八十二年五月間之契約所定條件成就已成就而為請求，是本件應審究
　　者，乃系爭八十二年五月之契約所定條件是否已成就？
四、經查：
  (一)上訴人丙○○主張，兩造於八十二年五月間，就系爭土地所訂契約第一條約定：
    「甲方（即六合公司）所有系爭二筆土地內（如圖示紅色斜線部分）同意無條件
    給乙方（即上訴人丙○○）使用通行，並同意在法令許可後無條件分割該部分給
    乙方登記，現因該地係農牧用地，無法辦理分割登記，故立本合約書為據。」，
    其中所約定之「法令許可」之停止條件，因土地法三十條、農業發展條例十六條
　　但書，均已於八十九年一月間修訂，上開法令已許可分割登記，故契約所訂條件
　　已成就，上訴人六合公司等應依約辦理分割登記云云，此項主張為上訴人六合公
　　司等所否認，並以契約所示Ａ部分面積僅一百七十三平方公尺，未達○．二五公
　　頃，依農業發展條例相關規定不得分割置辯。
  (二)按：每宗耕地分割後每人所有面積未達○．二五公頃者，不得分割，農業發展條
    例第十六條第一項前段定有明文。但如因購置毗鄰耕地而與其耕地合併者，得為
    分割合併；又非農地重劃地區，變更為農水路使用者，不在此限，此觀同條項但
    書第一款前段、第六款規定自明。茲上訴人丙○○主張雙方間契約所約定之「法
    令許可」之停止條件已成就，自須檢討是否符合上開二款規定以認定。
    (1)就合併分割部分（即但書第一款前段）：經原審向臺南縣政府函詢結果，經該
      府函覆稱：「……本案深坑子段一○○五之一地號土地（山坡地保育區農牧用
      地）與同地段二九一地號土地（特定農業區農牧用地），不得依農發條例第十
      六條第一項第一款前段規定（所有權人不同）辦理分割合併。」等語，有該縣
      政府地測字第○九二○○○九四四五號函附卷可憑（原審卷，第一二二頁）。
      申言之，因系爭一○○五之一號土地，上訴人請求分割之面積僅一百七十三平
　　　方公尺，未滿二千五百平方公尺，依上開規定，勢須與毗鄰耕地合併始可分割
　　　，但因上訴人所有之毗鄰地二九一號土地，與系爭一００五之一號土地，所有
　　　人不相同，不符本條例第十六條但書第一款合併分割之要件。
    (2)非農地重劃地區內之土地，變更為農水路使用者（即但書第六款）：上訴人聲
      請本院向主管機關函示本條款之適用相關規定，經內政部函轉台南縣政府函覆
      本院稱：「因系爭一００五之一號土地，非屬農業重劃區之土地，依據耕地分
      割執行要點第十四點規定，應先變更為道路用地或水利用地，始得辦理分割。
      」，而申請使用地變更編定，依非都市土地使用管制規則第三十條第一項第三
　　　項規定，「須申請人先擬具興辦事業計劃報經縣市目的主管機關核准後，再檢
　　　附非都市土地使用管制規則第二十八條規定文件，逕向土地所在地之縣市政府
　　　申請。」，又依非都市土地使用管制規則第三十條第三項之規定，縣市主管機
　　　關核准（即興辦事業之核准）前，應先徵得變更前縣市目的主管機關及有關機
　　　之同意。此有該府九十三年八月三十日府地測字第０九三０一四三三六０號函
　　　附卷可按（本院卷，第一六四至一六五頁）。依上開函示，系爭土地若欲完成
　　　分割，須先由所有人先變更為道路用地或水利用地，而其前提係欲興辦事業，
　　　並通過主管機關之審核准許，事甚明確。亦即必須經過二道程序，其中興辦事
　　　業，又須主管機關之審查裁量，並非一經申請，必受核准。是此項變更，充滿
　　　不確定性，自不能認為系爭土地已處於法令許可分割之狀態，上訴人主張若對
　　　造上訴人提出申請，即可使條件成就，若主管機關不准，可提行政爭訟解決云
　　　云，其主張固屬於法有據，但於系爭土地完成變更地目為道路用地或水利用地
　　　之前，就本件兩造契約當事人而言，仍不能認約定之條件已成就，上訴人丙○
　　　○主張條件成就云云，尚非可採。至對造上訴人甲○○有無協同上訴人丙○○
　　　向主管機關申請興辦事業並據以辦理地目變更，乃兩造間有無契約義務之另一
　　　問題，非本院所須審究。
  (三)又系爭八十二年五月間契約，上訴人丙○○與上訴人六合公司於訂定時，係將系
    爭一○○五號土地與一○○五之一號土地合併處理，其中一○○五號土地，乃建
    地，依法其分割自始即不受限制，兩造間原可逕行分割通行範圍，辦理登記，乃
    兩造間，仍將其與受法令限制不能分割之系爭一００五之一號土地，合併訂立此
　　項附條件契約，再參酌契約成立已近十年（若接續先前六十八年之契約，則已有
　　二十五年之久），上訴人丙○○始終未就一００五號土地主張契約上權利，請求
　　先行分割登記，顯見兩造間自始即將二筆土地合併處理視為不可分割之一個契約
　　，則因系爭一００五之一號土地法令所定分割條件尚未成就，則全部仍應認為條
　　件未成就。
　(四)綜上所述，上訴人丙○○主張，契約所定「法令許可」之條件成就一節，為不可
　　採。其先位聲明，請求對造上訴人甲○○，將系爭一○○五之一地號變更為道路
　　用地後，將土地按複丈圖所示Ｂ部分面積二○四平方公尺分割後，將該部分所有
　　權移轉登記給被上訴人六合公司後，由對造上訴人六合公司拆除電動鐵門及地上
　　軌道後，將土地所有權移轉登記給上訴人丙○○。對造上訴人六合公司應將系爭
　　一○○五地號土地，如複丈圖所示Ａ部分面積一○八平方公尺分割後，塗銷抵押
　　權登記後將所有權移轉登記給上訴人丙○○，於法無據，不應准許。
　　又本件上訴人丙○○主張契約條件成就之攻擊方法，既不可採，則對造上訴人所
　　提契約已合意解除、甲○○非契約當事人等各項防禦方法，雖在時間上、論理上
　　有先後關係，因判決理由中之判斷，並無拘束力，本院即不再加以論述，併予指
　　明。
五、上訴人丙○○之備位聲明，係以兩造契約有「設定通行地役權」之合意，或以已
    二十年以上繼續表現通行系爭土地，已時效取得通行地役權，或其所有毗鄰之同
    地段二九一號等十六筆土地屬袋地，須通行系爭土地至公路為其依據。經查：
  (一)兩造間所訂立系爭八十二年五月契約，其第一條固明定，六合公司「同意無條件
    給予乙方（即上訴人丙○○）使用通行」之約定，此為兩造所不爭執，然因同條
    後段又約定「現因該地係農牧用地，無法辦理分割，故書立本合約書為據」等語
    ，足見上訴人六合公司係同意提供上訴人丙○○通行使用而已，此參酌契約首行
    即表明雙方係因「土地通行使用及水權使用事宜」定之契約亦明。又此項契約，
    係上訴人丙○○與上訴人六合公司之前手台新公司間，就系爭二筆土地成立買賣
    契約時（即六十八年六月間）所為約定之一部分，此觀上訴人丙○○所提契約，
    其他約定事項第六點之文字記明：「承買人將本筆土地再出售他人時，承買人應
    負責…」自明（原審卷，第十五頁至十六頁），綜合以上各點，堪認此項約定乃
    系爭通路於該土地得依法辦理分割完成登記前，為保障上訴人丙○○之通行權利
　　之暫時性權宜上之債權約定，苟若此項契約，係所謂物權契約，即與上開後段文
　　字互相矛盾，上訴人丙○○此部分主張，尚非可採。況縱令其此項主張可採，因
　　系爭土地仍屬於無法分割登記之狀態，其請求亦屬法律上給付不能，無從准許。
  (二)次按，地役權者，謂以他人土地供自己土地便宜之用之權。依民法七百七十二條
    之規定，地役權固可因時效而取得，但必須係以行使地役權之意思，使用他人之
    土地為要件。查系爭土地與其他毗鄰同地段二九一號等十六筆土地，於六十八年
    六月以前，均屬上訴人丙○○所有，此為其所自承，自不生以他人土地供自己土
    地便宜之用之情形，而自六十八年六月以後，系爭二筆土地出賣於訴外人台新公
    司，就上訴人丙○○而言，此二筆土地固係他人之土地，但其使用此二筆土地以
    通行至其所有同地段二九一號等十六筆土地，依其所述，乃本於其與台新公司間
    所訂立之六十八年六月七日之契約，而於八十二年五月間起，則係基於系爭契約
    ，顯見其通行系爭二筆土地，乃基於契約約定，自始並無行使通行地役權之意思
    甚明，其主張時效取得，按諸上開說明，自與要件不合，其主張為不可採，其請
　　求於法即屬無據。況退言之，縱認其時效取得系爭土地之通行地役權之主張為可
　　採，依最高法院六十八年台上字第二九九四號判例意旨，土地所有人之對造上訴
　　人六合公司等亦無義務協同上訴人丙○○，向地政機關辦理登記義務，又系爭二
　　筆土地於八十七年一月間即已設定抵押權登記，則上訴人丙○○縱令於八十八年
　　間，因二十年以上繼續占有使用通行系爭土地而時效取得通行地役權，其取得之
　　物權自始即負有此項負擔，兩造間既無有償契約存在，自不生所謂瑕疵擔保責任
　　之塗銷抵押權登記之義務之理，其此部分請求，亦屬無理由。
　(三)次按土地因與公路無適宜之聯絡，致不能為通常之使用者，土地所有人得通行周
　　圍地以至公路。此觀民法第七百八十七條第一項前段規定自明。所謂無適當之聯
　　絡，通說認為包括約定之通行權在內。亦即土地本係袋地，但因與鄰地有通行鄰
　　地之契約，則仍不構成袋地，即不成立本條項之袋地通行權問題。（陳榮傳，法
　　定通行權，第七十六頁至七十七頁，載，蘇永欽編，民法物權實例問題分析，五
　　南公司出版），查依上訴人丙○○主張，其與上訴人六合公司、甲○○之間，就
　　其所有同地段二九一號等十六筆土地，與系爭一００五之一號等二筆土地，有約
　　定通行權存在，已如上述，則其所有之十六筆土地，既有意定通行權存在，即非
　　所謂袋地，其主張對系爭二筆土地有袋地通行權，即非可採。
  (四)末按適用法規，乃法院之職權，法院就原告起訴所主張之原因事實，判斷其法律
    效果，不受原告所表示法律上見解之拘束。查：上訴人丙○○主張，其就上訴人
　　六合公司、甲○○所有之系爭二筆土地，約定有永久無條件通行權，雖其主張，
　　此項權利係物權契約，上訴人六合公司則抗辯係債權契約，本院審酌後，認定系
　　爭契約，乃係債權約定，已見前述，應再審究者，上訴人丙○○可否本於系爭契
　　約主張權利？
　　(1)系爭八十二年五月間之契約，是否對甲○○亦有拘束力，兩造相互爭執，上訴
　　　人丙○○主張，系爭一００五之一號土地係農地，依當時法令須自耕農始可購
　　　買，六合公司係法人，無自耕能力，故由甲○○出面買受，實際上該土地自始
　　　由六合公司使用管理，並由伊通行系爭部分土地，甲○○係六合公司借名登記
　　　之人頭而已。查：系爭一００五之一號，因地目係農業用地，於六十八年由六
　　　合公司之前手即台新公司向上訴人丙○○買受時，雖登記為李楊來好所有，但
　　　始終由台新公司使用，並部分供上訴人丙○○無條件通行，其後土地售與六合
　　　公司，亦一仍舊貫，由有自耕能力之甲○○出名買受後，再始終交由六合公司
　　　合併一００五號土地利用，作為公司之工廠使用，此為証人李東海於原審証述
　　　明確（原審卷，第一００頁以下），且經原審及本院勘驗現場查明使用情況無
　　　訛，有筆錄可按。再參諸系爭契約，係由六合公司董事長乙○○出面訂立，苟
　　　非其就一００五之一號土地，有實際上管理使用收益處分權能，其豈有擅自同
　　　意系爭契約之訂立之理，且事實上，丙○○多年來已通行使用系爭通路，甲○
　　　○亦未有反對之事，綜上所述，上訴人丙○○主張系爭一００五之一號土地，
　　　雖登記為甲○○名義，但事實上乃係六合公司借其名登記一節，應堪採信。則
　　　其二人間就系爭一００五之一號土地之關係，乃無名契約，依目前實務上見解
　　　（九十一年台上一八七一號判決），其性質近於委任契約，應類推適用民法上
　　　有關委任契約之相關規定。委任人之六合公司，既以自己意思，同意上訴人丙
      ○○通行系爭一００五之一號土地，則名義上所有人之受任人甲○○，自應受
      委任人意思之拘束。故系爭契約，對甲○○亦生效力。
    (2)上訴人六合公司又抗辯八十二年五月契約，已經兩造八十九年十一月契約合意
      解除，並提出書面契約上所附註「本契約書之前雙方所立契約書一律無效」為
      証，惟此為上訴人丙○○所否認。查：上訴人六合公司與上訴人丙○○之間，
      曾先後於八十七年六月三十日、八十九年六月十日，就丙○○所有之土地七十
      六號土地，九九六等十六筆土地，成立租賃契約，有租賃契約影本二件為證（
      原審卷，第一五一頁至一五四頁），其後八十九年十一月間，再成立租約（原
      審卷一一六頁至一一七頁），依契約所載，租賃土地共十六筆，則前後三件契
      約，因租金、租期、租賃標的物，均有部分重複，契約內容已有變更，為免日
      後爭執，自應將先前所訂同性質之契約作廢（解除或終止），故理論上，附註
      所指應作廢之契約，應係指先前之二件租賃契約（八十七年、八十九年所定）
      而言，事甚明確。至於系爭八十二年五月之通行契約，因事關上訴人之永久土
      地通行權，且及其日後就系爭二筆土地之分割登記之物權性權利，與八十九
      年十一月間之租約並無直接牽連，契約權義不至於發生解釋上爭議，無須一併
      處理，故應不在契約之約定事項之內，否則苟如上訴人六合公司主張，八十二
      年五月之契約一併作廢，則若九十五年一月三十一日，本件契約租期終了後，
      若兩造未再就系爭十六筆土地繼續訂立租約，則上訴人丙○○收回系爭十六筆
      土地後，因約定通行權已合意解除，丙○○將無法依契約永久無條件通行系爭
      二筆土地，勢必主張袋地通行權，而依法支付償金給六合公司？是六合公司此
      項主張顯與事理不合，不可採取。
    (3)上訴人丙○○依契約既得通行系爭二筆土地至公路，乃上訴人六合公司於附圖
      所示通行地上，設置電動鐵門，妨礙其通行，則其自得主張契約上權利，請求
　　　六合公司除去自動鐵門（八十三年台上字第二三一六號判決參照）。至上訴人
　　　六合公司於原審辯論期日時主張，其已封閉鐵門，不影響上訴人丙○○之通行
　　　，並提出相片三張為証（原審卷，一九四頁），經本院勘驗現場固然屬實，惟
　　　上訴人丙○○主張，六合公司之封閉鐵門，乃以三夾板暫時封閉，並未除去鐵
　　　門，六合公司日後隨時可能拆除三夾板起動自動鐵門再阻撓其通行云云，亦屬
　　　實情，是其有行使契約上權利，請求六合公司消極不作為，不以自動鐵門妨礙
　　　其通行之權利，即屬有據。至地上自動鐵門之軌道及隆起水泥部分，依本院現
　　　場勘驗結果，僅稍微突出地面，因緊附於土地，對人車之出入並無影響或妨礙
　　　（六合公司之許多貨物因堆放系爭十六筆承租地上，平日亦須出入系爭通道，
　　　故不致自尋麻煩自斷通路），尚難認已影響其通行權利，丙○○請求除去地上
　　　水泥軌道，非適當權利之行使，不應准許。
六、從而，上訴人丙○○先位聲明，依契約條件成就之法律關係，請求(1)上訴人甲○
    ○協助將系爭一００五之一號土地）地目旱面積一二一○平方公尺變更為道路用
    地後，將如複丈圖所示Ｂ部分面積二○四平方公尺分割後，將該部分所有權移轉
    登記上訴人六合後，六合公司拆除電動鐵門及地上軌道後，將土地所有權移轉登
    記給上訴人。(2)上訴人六合公司將系爭一００五號土地如複丈圖所示Ａ部分面積
    一○八平方公尺分割後，塗銷抵押權登記後將所有權移轉登記給上訴人，為無理
　　由，不應准許（包括原審請求及本院追加擴張面積部分）。其備位明聲明，請求
　　上訴人六合公司將系爭一○○五之一地號土地，如複丈圖所示Ｂ部分面積二○四
　　平方公尺內之電動鐵門拆除，上訴人六合公司甲○○應容忍丙○○通行，不得妨
　　礙。上訴人六合公司應容忍上訴人丙○○通行系爭一○○五號土地如成果圖所示
　　Ａ部分面積一○八平方公尺土地，不得妨礙，為有理由，應予准許，其請求上訴
　　人六合公司塗銷土地上設定之抵押權，設定通行權，則屬無據，應予駁回。原審
　　法院就上訴人丙○○先位聲明部分，駁回其請求，於法尚無不合，上訴人丙○○
　　就此部分上訴，請求廢棄改判，為無理由，應駁回其上訴。原審就上訴人丙○○
　　備位聲明，請求上訴人六合公司拆除軌道部分、塗銷抵押權部分，駁回其請求，
　　理由雖有不當，但結論則無不合，應予維持，上訴人丙○○就此部分上訴，求予
　　廢棄改判，其上訴為無理由，應駁回其上訴。原審法院就上開上訴人備位聲明，
　　請求上訴人六合公司將如複丈圖所示Ａ部分面積一七三平方公尺內之電動鐵門拆
　　除，上訴人六合公司、上訴人甲○○應容忍丙○○通行該部分土地，不得妨礙。
　　上訴人六合公司應容忍上訴人丙○○通行系爭一○○五號土地如成果圖所示Ｂ部
　　分面積四十六平方公尺土地，不得妨礙部分。為駁回之判決，於法未合，上訴人
　　丙○○上訴指摘原判決此部分不當，求予廢棄改判，為有理由，應予准許，爰由
　　本院予以廢棄改判如主文第二項所示。至其於本院擴張聲明範圍，將通行權範圍
　　分別擴張為二０四平方公尺、一０八公尺，既與原契約約定範圍有異，其擴張請
　　求為無理由，應予駁回。又原審就上訴人丙○○請求設定登記地役權部分為其勝
　　訴判決，於法不合，上訴人六合公司、甲○○就此部分上訴，求予廢棄改判，為
　　有理由，爰由本院予以廢棄，駁回丙○○此部分之請求。本件事證已臻明確，兩
　　造其餘之攻擊、防禦方法及舉證，於判決結果不生影響，爰不一一論列，併此敘
　　明。
七、結論：本件上訴人丙○○之上訴、上訴人六合公司、甲○○之上訴，均為一部有
　　理由，一部無理由，依民事訴訟法第四百四十九條第一項、第四百五十條、第七
　　十九條，第八十五條第二項，判決如主文。
中　　　華　　　民　　　國　　九十三　　年　　　十　　　月　　二十六　　日
　　　　　　　　　　　　　　　　　　臺灣高等法院臺南分院民事第五庭
~B審判長法官　張　　世　　展
~B      法官　蘇　　清　　恭
~B      法官　吳　　上　　康
右為正本係照原本作成。
不得上訴。
中　　　華　　　民　　　國　　九十三　　年　　　十　　　月　　二十七　　日
~B法院書記官　易　　慧　　玲
